【裁判字號】    97,訴,5071
【裁判日期】    980630
【裁判案由】    妨害自由等
【裁判全文】
臺灣板橋地方法院刑事判決              97年度訴字第5071號
公  訴  人  臺灣板橋地方法院檢察署檢察官
被      告  戊○○
                      九街55.
選任辯護人  黃勝文律師
            張逸婷律師
被      告  己○○
            庚○○
            辛○○
            丙○○
上列被告等人因妨害自由等案件，經檢察官提起公訴（96年度偵
字第25562 號、97年度偵字第6412號），於本院準備程序進行中
，被告就被訴之事實為有罪陳述，經告知被告簡式審判程序之旨
，並聽取當事人之意見後，裁定進行簡式審判程序判決如下：
    主  文
戊○○乘他人急迫，貸以金錢，而取得與原本顯不相當之重利，
處拘役拾日，如易科罰金，以新臺幣壹仟元折算壹日；扣案由
乙○○簽具之借貸無息證明協議書壹紙沒收。又乘他人急迫，貸
以金錢，而取得與原本顯不相當之重利，處拘役拾日，如易科
罰金，以新臺幣壹仟元折算壹日；扣案由丁○○簽立之借貸無息
證明協議書壹紙沒收。又共同以加害身體、自由之事，恐嚇他人
致生危害於安全者，處拘役伍拾日，如易科罰金，以新臺幣壹仟
元折算壹日。又共同以非法方法，剝奪人之行動自由，處有期徒
刑月，如易科罰金，以新臺幣壹仟元折算壹日。拘役部分應執
行拘役玖拾日，如易科罰金，以新臺幣壹仟元折算壹日。均緩刑
肆年。扣案由乙○○、丁○○分別簽發之借貸無息證明協議書各
壹紙均沒收。其餘被訴部分公訴不受理。
己○○共同以加害身體、自由之事，恐嚇他人致生危害於安全者
，處拘役拾日，如易科罰金，以新臺幣壹仟元折算壹日；又共
同以非法之方法，剝奪人之行動自由，處拘役陸拾日，如易科罰
金，以新臺幣壹仟元折算壹日。應執行拘役捌拾日，如易科罰金
，以新臺幣壹仟元折算壹日。其餘被訴部分公訴不受理。
庚○○共同以加害身體、自由之事，恐嚇他人致生危害於安全者
，累犯，處拘役肆拾日，如易科罰金，以新臺幣壹仟元折算壹日
；又共同以非法之方法，剝奪人之行動自由，累犯，處拘役柒拾
日，如易科罰金，以新臺幣壹仟元折算壹日。應執行拘役玖拾日
，如易科罰金，以新臺幣壹仟元折算壹日。其餘被訴部分公訴不
受理。
辛○○共同以加害身體、自由之事，恐嚇他人致生危害於安全者
，處拘役拾日，如易科罰金，以新臺幣壹仟元折算壹日；又共
同以非法之方法，剝奪人之行動自由，處拘役肆拾日，如易科罰
金，以新臺幣壹仟元折算壹日。應執行拘役陸拾日，如易科罰金
，以新臺幣壹仟元折算壹日。緩刑年。其餘被訴部分公訴不受
理。
丙○○共同以加害身體、自由之事，恐嚇他人致生危害於安全者
，處拘役拾日，如易科罰金，以新臺幣壹仟元折算壹日；又共
同以非法之方法，剝奪人之行動自由，處拘役肆拾日，如易科罰
金，以新臺幣壹仟元折算壹日。應執行拘役陸拾日，如易科罰金
，以新臺幣壹仟元折算壹日。緩刑年。其餘被訴部分公訴不受
理。
    事  實
一、戊○○（綽號「小邱」）基於重利之犯意，先後於：(一)於民
    國96年9 月4 日，在臺北縣樹林市○○街81巷26號，趁乙○○急需用錢之際，貸予新台幣（下同）2 萬元，復約定以每
    10天為1 期，每期利息3,000 元，於交付借款之際預先扣除
    第一期利息，實際支付借款17,000元，戊○○並要求乙○○
    當場簽發本票1 張及借貸無息證明協議書，並扣押其國民身
    分證，以作為借款擔保之用，待借款後，再由乙○○按約定
    定期支付利息，而以此方式收取與原本顯不相當之利息。(二)
    另於同年9 月28日（起訴書僅略載96年9 月底），在臺北縣
    新莊市○○街188 巷洪金寶百貨公司之大門旁，趁丁○○需
    款孔急陷於急迫之際，亦貸予其2 萬元，同係約定每10天為
    1 期，每期利息3,000 元，於借款之際預先扣除第一期利息
    ，實際交付借款17,000元，戊○○並當場要求丁○○簽發本
    票、借貸無息證明協議書各1 張，作為其借款擔保之用，待
    借款後，再由丁○○按約定支付利息，而以此方式收取與原
    本顯不相當之利息。
二、己○○與庚○○兩人為兄弟，己○○前因懲治盜匪條例、搶
    奪等案件，經臺灣桃園地方法院以91年度訴字第279 號分別
    判決有期徒刑7 年4 月、7 月，應執行有期徒刑7 年9 月確
    定，入監執行後，於95年11月1 日縮短刑期假釋出監付保護
    管束，於假釋期間再經同法院以97年度聲字第2862號裁定減
    刑後更定其之應執行刑有期徒刑7 年4 月確定，原指揮書縮
    刑期滿執行完畢日期為98年2 月28日（尚未執行完畢，於本
    案不構成累犯）。另庚○○前因竊盜案件，經本院95年度簡
    字第5536號判決有期徒刑6 月確定，後經本院以96年聲減字
    第1363號裁定減刑為有期徒刑3 月確定，甫於96年10月1 日
    縮刑期滿執行完畢（於本案構成累犯）。詎兩人均不知悔改
    ，因渠等之友人乙○○向戊○○為前述之借貸後無力償還，
    戊○○竟與己○○、庚○○、辛○○、丙○○等人基於恐嚇
    暨妨害自由之犯意聯絡，於96年10月6 日15時許，在乙○○
    位於台北縣樹林市○○街81巷26號4 樓住處內，戊○○等人
    為逼迫乙○○清償債務，先由辛○○以面紙盒丟向乙○○，
    幸未丟中，復由丙○○以拳頭毆打乙○○之胞兄甲○○臉部
    數拳，致甲○○受有臉部挫傷之傷害（傷害部分業據甲○○
    撤回告訴），戊○○並再向乙○○恫稱：「如果不還錢，要
    將你押往妓女戶賣淫」等加害身體、自由之事，恐嚇乙○○
    ，致其心生畏懼，而危害於安全。戊○○等人又為確保乙○○於96年10月15日能依約還款，即由當時正借住在乙○○前
    揭住處之己○○、庚○○兩人自即日起迄至96年10月15日之
    期間，負責監控乙○○之行蹤，並向乙○○佯稱如欲出門，
    應向己○○或庚○○任何一人報備，致使乙○○因而心生畏
    懼於迄至96年10月15日為止之期間內均不敢嘗試擅自外出，
    而以此非法方式持續剝奪乙○○之行動自由。嗣於96年10月
    15日下午，乙○○以電話向其父親求援，經由其父親報警處
    理後，於同日16時15分許為警在上址當場查獲己○○及庚○○，另於同日16時25分許，在臺北縣新莊市○○路188 巷內
    查獲不知情之戊○○配偶王藝臻（另經檢察官為不起訴處分
    確定），並從其身上起出乙○○簽發之本票、借貸無息證明
    協議書（起訴書誤載為支票）及乙○○之國民身分證等物，
    而悉上情。
三、案經台北縣政府警察局樹林分局報告臺灣板橋地方法院檢察
    署檢察官偵查起訴。
    理  由
一、按除被告所犯為死刑、無期徒刑、最輕本刑為3 年以上有期
    徒刑之罪或高等法院管轄第一審案件者外，於第一次審判期
    日前之準備程序進行中，被告先就被訴事實為有罪之陳述時
    ，審判長得告知被告簡式審判程序之旨，並聽取當事人、代
    理人、辯護人及輔佐人之意見後，裁定進行簡式審判程序，
    刑事訴訟法第273 條之1 第1 項定有明文。經核本件被告所
    犯係死刑、無期徒刑、最輕本刑為3 年以上有期徒刑以外之
    罪，其於準備程序中就被訴事實為有罪之陳述，經法官告知
    簡式審判程序之旨，並聽取公訴人、被告之意見後，本院爰
    依首揭規定，合議裁定進行簡式審判程序，合先敘明。
二、訊據被告戊○○、己○○、庚○○、辛○○、丙○○等5 人
    對於上揭事實，均坦承不諱，且互核相符，其中就被告戊○○所涉犯之重利犯行部分，另有證人乙○○於警詢中、證人
    丁○○於警詢暨偵查時之證述足稽，復有乙○○、丁○○所
    簽發之本票、借貸無息證明協議書各1 紙，暨乙○○之國民
    身份證1 張存卷可參：再就被告等5 人對乙○○為恐嚇暨妨
    害行動自由等犯行部分，則亦有證人乙○○、甲○○於警詢
    及本院審理中之證述為憑，堪認被告等人之自白均與事實相
    符，而足採信。從而，本件事證已甚明確，被告等5 人之犯
    行堪以認定，皆應依法論科。
三、核被告戊○○所為，係犯刑法第344 條之重利罪、同法第30
    5 條之恐嚇危害安全罪、同法第302 條第1 項之剝奪他人行
    動自由罪；核被告己○○、庚○○、辛○○、丙○○等人所
    為，均係犯刑法第305 條之恐嚇危害安全罪、第302 條第1
    項之剝奪他人行動自由罪。再被告戊○○、己○○、庚○○
    、辛○○、丙○○等人，就其等所犯上開恐嚇暨剝奪行動自
    由等行為，均有犯意聯絡及行為分擔，應均為共同正犯。又
    被告戊○○所犯之2 次重利犯行、1 次恐嚇危害安全犯行、
    1 次剝奪他人行動自由等4 罪間，以及被告己○○、庚○○
    、辛○○、丙○○等人所犯之恐嚇危害安全、剝奪他人行動
    自由等2 罪間，皆屬犯意各別，行為互殊，均應予分論併罰
    。再被告庚○○有事實欄二所載之執行紀錄，有臺灣高等法
    院被告前案紀錄表在卷可稽，其於有期徒刑執行完畢後之5
    年以內，故意再犯本件有期徒刑以上之罪，為累犯，應依法
    加重其刑，起訴書漏未敘及此，自有未恰。爰審酌被告戊○○正值青壯，不循正道取財，誘於厚利，乘人急迫貸以金錢
    ，收取顯不相當之利息，對社會經濟秩序及借款人生計均有
    負面影響，復又為追討債務，起意聯絡被告己○○、庚○○
    、辛○○、丙○○等人以恐嚇及妨害被害人乙○○行動自由
    之方式索債，造成被害人之心理傷害非輕，暨衡以渠等犯罪
    之動機、目的、手段、每人參與犯罪之程度、犯罪所生之損
    害，及犯罪後均坦承犯行之態度，且與被害人乙○○已經達
    成民事調解而為賠償，並取得乙○○之原諒等一切情狀，分
    別量處如主文所示之刑，並諭知易科罰金之折算標準，復就
    各被告宣告多數拘役刑之部分，分別定其等之應執行之刑暨
    諭知易科罰金之折算標準，以資懲儆。又被告戊○○、辛○○、丙○○等3 人前均未曾因故意犯罪受有期徒刑以上刑之
    宣告，有臺灣高等法院被告前案紀錄表3 份存卷可按，其等
    因短於思慮，致犯本案犯行，且與被害人乙○○業已成立民
    事調解而為賠償，並取得乙○○之原諒，此業有本院98 年
    附民移調字第283 號調解筆錄及本院98年6 月23日審理筆錄
    各1 份在卷可考，堪認被告戊○○、辛○○、丙○○等3人
    經此次教訓，當知所警惕，而無再犯之虞，本院認前開對其
    3 人所宣告之刑，均以暫不執行為適當，各併予宣告如主文
    所示之緩刑，以啟自新。末者，扣案分別由乙○○、丁○○
    簽發之借貸無息證明協議書各1 紙，係被告戊○○為獲取重
    利而貸款予乙○○、丁○○時所取得之證明書，已屬被告戊○○所有，自應依刑法第38條第1 項第3 款之規定予以沒收
    。另扣案由被害人乙○○、丁○○所簽發之本票各1 紙，乃
    渠等借貸時質押予被告戊○○之物，嗣借款人清償借款後，
    仍應歸還給乙○○、丁○○等人，故屬借款人所有，非被告
    戊○○所有之物，自無從併予宣告沒收，起訴書請求予以宣
    告沒收，尚有誤會。至扣案乙○○所有之國民身分證亦非被
    告等人所有之物，且已歸還予借款人乙○○，此外其餘之扣
    案物亦均核與被告戊○○所犯本案2 次重利犯行無關，均不
    予宣告沒收，附此敘明。
四、不另為無罪諭知部分：
  (一)公訴意旨另略以：被告戊○○與己○○、庚○○、辛○○及
    丙○○等5 人，為逼迫乙○○清償債務，除業經論罪之剝奪
    乙○○行動自由部分外，竟亦共同基於妨害自由之犯意，於
    96年10月6 日15時許在台北縣樹林市○○街81巷26號4 樓，
    由借住前揭住處之被告己○○、庚○○負責控制乙○○之胞
    兄即告訴人甲○○之行動自由，長達10天之久，而認被告等
    5 人就上揭部分亦涉犯刑法第302 條第1 項之剝奪人之行動
    自由罪等語。
  (二)按犯罪事實應依證據認定之，無證據不得認定犯罪事實；不
    能證明被告犯罪者，應諭知無罪之判決，刑事訴訟法第154
    條第2 項、第301 條第1 項分別定有明文。又按告訴人指訴
    是以被告受刑事訴追為目的，是其陳述是否與事實相符，仍
    應調查其他證據以資審認，不得僅憑告訴人指訴據遽令被告
    入罪；告訴人之陳述如無瑕疵，且就其他方面調查又與事實
    相符，固足採為科刑之基礎，倘其陳述尚有瑕疵，則在未究
    明前，自不得遽採為論罪科刑之根據（最高法院52年台上字
    第1300號判例、92年度台上字第5580號裁判可資參照）。
  (三)經查，公訴人認被告戊○○等5 人於前揭時、地，亦同時對
    被害人甲○○為剝奪行動自由之犯行，固係以證人甲○○在
    警詢所為之陳述為其佐證。惟證人甲○○於本院審理時，業
    已證述：「其實那幾天他們也沒有限制我們的自由，我們也
    可以自由講電話，我的部分我可以自由進出，只是他們講話
    語帶恐嚇的意味。（問：為何都沒有報警？）我沒有想到，
    因為想說票到期兌現就可以還錢。」等語甚詳，是以證人甲○○在前述期間內既可自由外出，復未見其曾經報警求援，
    依常理觀之，實難認其之行動自由已經遭受被告等人控制而
    為剝奪。至證人甲○○先前在警詢所述內容，因屬被告以外
    之人在審判外所為之陳述，並未經被告等人與之對質或進行
    詰問，又與其嗣後在審理中所為之證述情節已有不同，顯見
    證人甲○○之指訴乃存有瑕疵，無從僅憑其之指訴遽令被告
    等人入罪，自應認被告等5 人此部分之犯行尚屬不能證明，
    原應為無罪之諭知，然因被告等人此揭犯行如屬成立，核與
    渠等前揭對被害人乙○○所為之剝奪行動自由罪間，具有想
    像競合犯之裁判上一罪關係，爰不另為無罪之諭知。（按法
    院對於被告之行為，應受審判之對象〈範圍〉，乃指起訴書
    所記載之被告犯罪事實〈包括起訴效力所及之具有同一案件
    關係之犯罪事實〉而言。而起訴係一種訴訟上之請求，犯罪
    已經起訴，產生訴訟繫屬及訴訟關係，法院即有審判之權利
    及義務，是以若其起訴書犯罪事實欄內，對此項行為已予記
    載，即為法院應予審判之對象。檢察官於第一審辯論終結前
    ，發見有應不起訴或以不起訴為適當之情形者，僅得依刑事
    訴訟法第269 條規定，提出撤回書敘述理由以撤回起訴，惟
    單一案件之事實，僅就一部事實撤回起訴，基於審判不可分
    之關係，並不生撤回效力，而犯罪事實之一部減縮即起訴事
    實大於判決事實，應分別情形於理由內說明，刑事訴訟法對
    此尚無所謂擬制撤回起訴之規定。又刑事訴訟法無如民事訴
    訟法設有訴之變更之規定，得許檢察官就其所起訴之被告或
    犯罪事實加以變更，如到庭實行公訴之檢察官於其提出之論
    告書或於言詞辯論時所為之主張或陳述，有與起訴書所載犯
    罪事實不盡相同時，應先究明其論告時之所述，究屬訴之追
    加、撤回或變更範疇，抑或原本係屬於起訴效力所及之他部
    事實之擴張、或起訴事實之一部減縮，而異其處理方式，但
    除撤回起訴已生效力，其訴訟關係已不存在，法院無從加以
    裁判外，其他各種情形，法院自不得僅就檢察官論告時所陳
    述或主張之事實為裁判，而置原起訴事實於不顧〈最高法院
    96年度台上字第7643號、96年度台非字第210 號判決要旨參
    照〉。故本案蒞庭檢察官於審理時，雖表明就起訴書所指被
    告等5 人涉犯對甲○○為剝奪行動自由犯行之事實部分予以
    減縮等語，惟此應無生撤回起訴之效力，依前開裁判意旨，
    本院自仍應予以裁判，併予敘明之。）
五、公訴不受理部分：
  (一)公訴意旨略以：被告戊○○與己○○、庚○○、辛○○及丙○○等5 人，共同基於傷害之犯意，於96年10月6 日15時許
    ，在台北縣樹林市○○街81巷26號4 樓，為向乙○○討債，
    由被告丙○○以拳頭毆打乙○○胞兄甲○○臉部數拳，致被
    害人甲○○受有挫傷之傷害，因認被告等5 人均涉犯刑法第
    277 條第1 項之傷害罪嫌等語。
  (二)按告訴乃論之罪，告訴人於第一審辯論終結前得撤回其告訴
    ，又告訴經撤回者，應諭知不受理之判決，刑事訴訟法第23
    8 條第1 項、第303 條第3 款分別定有明文。
  (三)公訴意旨認被告等5 人均犯刑法第277 條第1 項之傷害罪，
    依同法第287 條前段之規定，需告訴乃論。茲因告訴人甲○○以雙方已經在審理中達成調解為由，於98年6 月23日當庭
    撤回對被告等5 人之傷害告訴，此有本院98年附民移調字第
    283 號調解筆錄及刑事撤回告訴狀各1 份在卷可稽，揆諸首
    開說明，本件就此部分均應為不受理之諭知。
據上論斷，應依刑事訴訟法第273 條之1 、第299 條第1 項前段
、第303 條第3 款，刑法第28條、第302 條第1 項、第305 條、
第344 條、第47條第1 項、第41條第1 項前段、第51條第6 款、
第74條第1 項第1 款、第38條第1 項第3 款，刑法施行法第1 條
之1 ，判決如主文。
本案經檢察官江祐丞到庭執行職務。
中    華    民    國    98    年    6     月    30    日
                  刑事第十七庭  審判長法  官  林淑婷
                                      法  官  饒金鳳
                                      法  官  邱景芬
以上正本證明與原本無異。
如不服本判決應於收受判決後10日內向本院提出上訴書狀，並
應敘述具體理由。其未敘述上訴理由者，應於上訴期間屆滿後
20日內向本院補提理由書（均須按他造當事人之人數附繕本）
「切勿逕送上級法院」。
                                      書記官  黃文儀
中    華    民    國    98    年    6     月    30    日
附錄本案論罪科刑法條全文：
中華民國刑法第344條
乘他人急迫、輕率或無經驗貸以金錢或其他物品，而取得與原本
顯不相當之重利者，處1年以下有期徒刑、拘役或科或併科1千元
以下罰金。
中華民國刑法第305條
以加害生命、身體、自由、名譽、財產之事，恐嚇他人致生危害
於安全者，處 2 年以下有期徒刑、拘役或 3 百元以下罰金。
中華民國刑法第302條
私行拘禁或以其他非法方法，剝奪人之行動自由者，處 5 年以下
有期徒刑、拘役或 3 百元以下罰金。
因而致人於死者，處無期徒刑或 7 年以上有期徒刑，致重傷者，
處 3 年以上 10 年以下有期徒刑。
第 1 項之未遂犯罰之。


司法院資訊處製作；財團法人民間司法改革基金會備份。
